ACORDAO-COMPLETO-2393537

ACÓRDÃO 3812/2020 ATA 8/2020 - PRIMEIRA CÂMARA

VISTOS, relatados e discutidos estes autos de alteração de reforma militar emitidos pelo Ministério da Defesa/Comando da Marinha.
ACORDAM os ministros do Tribunal de Contas da União, reunidos em sessão da 1ª Câmara, ante as razões expostas pelo relator, em:
9.1. considerar legais e determinar o registro dos atos de José Fernandes Magalhães (32510/2017, peça 2) , de Evandro José Bernardo da Silva (33427/2017, peça 9) e de Lourival Almeida (33953/2017, peça 10) ;
9.2. considerar ilegais os atos de alteração de reforma emitidos em favor dos Srs. Euclides de Souza Mesquita (32837/2017, peça 3) , Joaquim José P. Pereira (33004/2017, peça 4) , Jeronias Cavalier (33206/2017, peça 5) , Eurico Galdino de Oliveira (33210/2017, peça 6) , Reni Ferreira Couto (33211/2017, peça 7) , Blênio Costa (33218/2017, peça 8) e Antônio Paiva (34008/2017, peça 11) , negando-lhes os correspondentes registros;
9.3. dispensar o ressarcimento das quantias indevidamente recebidas de boa-fé, consoante o enunciado 106 da Súmula de Jurisprudência deste Tribunal;
9.4. determinar ao Comando da Marinha que:
9.4.1. faça cessar, no prazo de 15 (quinze) dias, contado a partir da ciência desta deliberação, os pagamentos decorrentes dos atos impugnados, sob pena de responsabilidade solidária da autoridade administrativa omissa, consoante disposto nos arts. 71, inc. IX, da Constituição Federal e 262 do Regimento Interno desta Corte;
9.4.2. dê ciência do inteiro teor desta deliberação aos interessados, alertando-os de que o efeito suspensivo proveniente da interposição de eventuais recursos, caso não providos, não os exime da devolução dos valores indevidamente percebidos após a notificação;
9.4.3. envie a esta Corte de Contas, no prazo de 30 (trinta) dias, por cópia, comprovante de que os interessados tiveram ciência desta deliberação;
9.5. encerrar o processo e arquivar os presentes autos.

Ato de alteração de reforma militar.

Primeira Câmara

Ministério da Defesa - Comando da Marinha (VINCULADOR).

3. Interessados: Antônio Paiva (XXX.109.607-XX); Blênio Costa (XXX.540.339-XX); Euclides de Souza Mesquita (XXX.319.368-XX); Eurico Galdino de Oliveira (XXX.816.007-XX); Evandro José Bernardo da Silva (XXX.707.354-XX); Jeronias Cavalier (XXX.815.067-XX); Joaquim José P. Pereira (XXX.695.127-XX); José Fernandes Magalhães (XXX.006.437-XX); Lourival Almeida (XXX.102.001-XX); Reni Ferreira Couto (XXX.952.625-XX).

13.1. Ministros presentes: Walton Alencar Rodrigues (Presidente), Benjamin Zymler, Bruno Dantas e Vital do Rêgo.
13.2. Ministros-Substitutos presentes: Augusto Sherman Cavalcanti e Weder de Oliveira (Relator).

ACORDAO-COMPLETO-2440838

Acórdão 13388/2020 - Primeira Câmara

WEDER DE OLIVEIRA

Em exame, dez atos de alteração de reforma emitidos pelo Ministério da Defesa/Comando da Marinha.
A Sefip, em instruções uníssonas (peças 13 e 14) , pugna pela regularidade dos atos de reforma em exame, em razão de não ter identificado nenhuma irregularidade após aplicação de críticas automatizadas pelos sistemas do Tribunal.
O representante do MP/TCU (peça 15) , procurador Rodrigo Medeiros de Lima, acolhe a proposta pela legalidade dos atos de José Fernandes Magalhães (peça 2) , de Evandro José Bernardo da Silva (peça 9) e de Lourival Almeida (peça 10) , mas diverge da proposta da Sefip, propondo a ilegalidade dos demais atos, nos seguintes termos:
"2.	Em pareceres uniformes, a Secretaria de Fiscalização de Pessoal (Sefip) propôs a legalidade e registro dos atos (peças 13-14) .
3.	Os atos de peças 3, 4, 5, 6, 7, 8 e 11 tratam, respectivamente, das alterações das reformas de Euclides de Souza Mesquita, Joaquim José P Pereira, Jeronias Cavalier, Eurico Galdino de Oliveira, Reni Ferreira Couto, Blênio Costa e Antônio Paiva. Ocorre que os militares passaram para a reserva remunerada contando com mais de 30 anos de tempo de serviço e, em razão disso, começaram a receber os proventos calculados com base no soldo do posto acima ao que ostentavam na ativa, tendo por fundamento o art. 50, inciso II, da Lei 6.880/1980. Posteriormente, todos foram reformados, em decorrência de invalidez permanente, e passaram a receber proventos calculados com base nos soldos de dois postos acima daqueles que ostentavam na atividade.
4.	A Corte de Contas firmou entendimento, por intermédio do Acórdão 2225/2019-TCU-Plenário, da relatoria do Ministro Benjamin Zymler e proferido na sessão de 18/9/2019, no sentido de que não há embasamento legal para o cálculo dos proventos de reforma ter por referência dois postos acima daquele ostentado pelo militar na atividade. A Lei 6.880/1980 trata do tema em seus artigos 50, 108 e 110 (grifos acrescidos) :
Art. 50. São direitos dos militares:
 (...) 
II - a percepção de remuneração correspondente ao grau hierárquico superior ou melhoria da mesma quando, ao ser transferido para a inatividade, contar mais de 30 (trinta) anos de serviço; (redação original) 
II - o provento calculado com base no soldo integral do posto ou graduação que possuía quando da transferência para a inatividade remunerada, se contar com mais de trinta anos de serviço; (Redação dada pela Medida Provisória nº 2.215-10, de 31.8.2001) 
III - a remuneração calculada com base no soldo integral do posto ou graduação quando, não contando 30 (trinta) anos de serviço, for transferido para a reserva remunerada, ex officio, por ter atingido a idade-limite de permanência em atividade no posto ou na graduação, ou ter sido abrangido pela quota compulsória; e (Redação original) 
III - o provento calculado com base no soldo integral do posto ou graduação quando, não contando trinta anos de serviço, for transferido para a reserva remunerada, ex officio, por ter atingido a idade-limite de permanência em atividade no posto ou na graduação, ou ter sido abrangido pela quota compulsória; e (Redação dada pela Medida Provisória nº 2.215-10, de 31.8.2001) 
 (...) 
Art. 108. A incapacidade definitiva pode sobrevir em conseqüência de:
I - ferimento recebido em campanha ou na manutenção da ordem pública;
II - enfermidade contraída em campanha ou na manutenção da ordem pública, ou enfermidade cuja causa eficiente decorra de uma dessas situações;
III - acidente em serviço;
IV - doença, moléstia ou enfermidade adquirida em tempo de paz, com relação de causa e efeito a condições inerentes ao serviço;
V - tuberculose ativa, alienação mental, neoplasia maligna, cegueira, lepra, paralisia irreversível e incapacitante, cardiopatia grave, mal de Parkinson, pênfigo, espondiloartrose anquilosante, nefropatia grave e outras moléstias que a lei indicar com base nas conclusões da medicina especializada; e (Redação original) 
V - tuberculose ativa, alienação mental, esclerose múltipla, neoplasia maligna, cegueira, lepra, paralisia irreversível e incapacitante, cardiopatia grave, mal de Parkinson, pênfigo, espondiloartrose anquilosante, nefropatia grave e outras moléstias que a lei indicar com base nas conclusões da medicina especializada; e (Redação dada pela Lei nº 12.670, de 2012) 
VI - acidente ou doença, moléstia ou enfermidade, sem relação de causa e efeito com o serviço.
§ 1º Os casos de que tratam os itens I, II, III e IV serão provados por atestado de origem, inquérito sanitário de origem ou ficha de evacuação, sendo os termos do acidente, baixa ao hospital, papeleta de tratamento nas enfermarias e hospitais, e os registros de baixa utilizados como meios subsidiários para esclarecer a situação.
§ 2º Os militares julgados incapazes por um dos motivos constantes do item V deste artigo somente poderão ser reformados após a homologação, por Junta Superior de Saúde, da inspeção de saúde que concluiu pela incapacidade definitiva, obedecida à regulamentação específica de cada Força Singular.
Art. 110. O militar da ativa julgado incapaz definitivamente por um dos motivos constantes dos itens I e II do artigo 108 será reformado com remuneração calculada com base no soldo correspondente ao grau hierárquico imediato ao que possuir na ativa. (Redação original) 
Art. 110. O militar da ativa ou da reserva remunerada, julgado incapaz definitivamente por um dos motivos constantes dos incisos I e II do art. 108, será reformado com a remuneração calculada com base no soldo correspondente ao grau hierárquico imediato ao que possuir ou que possuía na ativa, respectivamente. (Redação dada pela Lei nº 7.580, de 1986) 
§ 1º Aplica-se o disposto neste artigo aos casos previstos nos itens III, IV e V do artigo 108, quando, verificada a incapacidade definitiva, for o militar considerado inválido, isto é, impossibilitado total e permanentemente para qualquer trabalho.
§ 2º Considera-se, para efeito deste artigo, grau hierárquico imediato:
a) o de Primeiro-Tenente, para Guarda-Marinha, Aspirante-a-Oficial e Suboficial ou Subtenente;
b) o de Segundo-Tenente, para Primeiro-Sargento, Segundo-Sargento e Terceiro-Sargento; e
c) o de Terceiro-Sargento, para Cabo e demais praças constantes do Quadro a que se refere o artigo 16.
§ 3º Aos benefícios previstos neste artigo e seus parágrafos poderão ser acrescidos outros relativos à remuneração, estabelecidos em leis especiais, desde que o militar, ao ser reformado, já satisfaça às condições por elas exigidas.
§ 4º O direito do militar previsto no artigo 50, item II, independerá de qualquer dos benefícios referidos no caput e no § 1° deste artigo, ressalvado o disposto no parágrafo único do artigo 152. (Revogado pela Medida Provisória nº 2.215-10, de 31.8.2001) 
§ 5º Quando a praça fizer jus ao direito previsto no artigo 50, item II, e, conjuntamente, a um dos benefícios a que se refere o parágrafo anterior, aplicar-se-á somente o disposto no § 2º deste artigo. (Revogado pela Medida Provisória nº 2.215-10, de 31.8.2001) 
5.	Da leitura dos dispositivos, observa-se que o benefício de "proventos calculados sobre o posto hierárquico imediato", seja em consequência de transferência para a inatividade contando com mais de 30 anos de serviço, conforme dispõe o art. 50 da Lei 6.880/1980, ou seja pelo motivo de o militar ter sido considerado incapaz definitivamente, conforme art. 110 da mesma lei, somente pode ser calculado com base no soldo correspondente ao grau hierárquico imediato ao que possuir ou que possuía na ativa.
6.	Nesse sentido, pede-se vênia para transcrever trecho do elucidativo voto do Ministro Benjamin Zymler, condutor do Acórdão 13439/2019-TCU-Primeira Câmara (grifos no original) :
8.	Como se vê, o benefício previsto no art. 110 da Lei 6.880/1980, expressamente dirigido ao militar da ativa ou da reserva remunerada, não alcança o militar reformado. Ademais, quer da ativa, quer da reserva, o benefício se traduz no cálculo dos proventos com base no soldo do posto hierárquico imediato àquele que o favorecido apresentava na ativa - ou seja, não há espaço na norma para o cálculo dos proventos ter por referência dois postos acima daquele ostentado pelo militar na atividade.
9.	Sobre o primeiro ponto - os destinatários do adicional -, a jurisprudência do Superior Tribunal de Justiça (STJ) , intérprete último da lei federal, há muito se encontra pacificada, como ilustram os precedentes adiante reproduzidos:
"PROCESSUAL CIVIL. ADMINISTRATIVO. MILITAR REFORMADO POR ATINGIR A IDADE LIMITE NA RESERVA. INVALIDEZ SUPERVENIENTE À INATIVAÇÃO. REFORMA COM REMUNERAÇÃO CORRESPONDENTE AO GRAU HIERÁRQUICO IMEDIATO. IMPOSSIBILIDADE. SÚMULAS 7 E 83 DO STJ.
1. O art. 110 da Lei 6.880/1980 prevê o direito de o militar da ativa ou da reserva remunerada ser reformado com a remuneração calculada com base no soldo correspondente ao grau hierárquico imediato ao que possuir.
2. O Tribunal de origem asseverou: 'o autor foi reformado ex officio em 21/05/2006 (Evento 20 - PROCADM4 - fl. 15) , por ter atingido idade limite de permanência na reserva, nos termos do art. 106, I, d, da Lei n° 6.880/80. Pretende, agora, a melhoria da reforma para que seus proventos passem a ser calculados com base na remuneração do posto superior na inatividade, em razão da superveniência de moléstia que determina a sua invalidez (neoplasia maligna constatada em 04/01/2008) '.
3. É inviável reanalisar a constatação das datas da reforma e da eclosão da moléstia, pois inarredável a revisão do conjunto probatório dos autos para afastar as premissas fáticas estabelecidas pelo acórdão recorrido. Aplica-se, portanto, o óbice da Súmula 7/STJ. 
4. Ao reconhecer que o direito ora pugnado alcança apenas os militares da ativa ou da reserva remunerada, não prevendo a possibilidade da alteração de proventos de militar reformado por atingir a idade limite na reserva, o Tribunal a quo decidiu em consonância com a jurisprudência do STJ, razão pela qual incide a Súmula 83 do STJ. Precedentes: REsp 1.381.724/RS, Relatora Ministra REGINA HELENA COSTA, PRIMEIRA TURMA, DJe 10/5/2017; e AgRg no REsp 1.539.940/RS, Relatora Ministra ASSUSETE MAGALHÃES, SEGUNDA TURMA, DJe 29/3/2016.
5. Recurso Especial não conhecido" (REsp 1784347/RS, Rel. Min. Herman Benjamin, Segunda Turma, julgado em 2/4/2019, DJe de 23/4/2019; ênfase acrescentada) .
"ADMINISTRATIVO. MILITAR. REFORMA. ALTERAÇÃO DE BENEFÍCIO. INCAPACIDADE SUPERVENIENTE. ART. 110, § 1º C/C ART. 108, V, DA LEI 6.880/80. MILITARES DA ATIVA OU RESERVA REMUNERADA. RESTRIÇÃO. MILITAR JÁ REFORMADO. IMPOSSIBILIDADE. 
1. A reforma do militar com a remuneração calculada com base no soldo correspondente ao grau hierárquico imediato ao que possuir ou que possuía na ativa, nos termos do art. 110, § 1º, c/c o art. 108, V, da Lei 6.880/80, restringe-se aos militares da ativa ou reserva remunerada, na exata disposição do caput do art. 110, não sendo possível a concessão de tal benesse àqueles militares já reformados. 
2. Recurso especial não provido" (REsp 1.340.075/CE, Rel. Min. Castro Meira, Segunda Turma, julgado em 9/4/2013, DJe de 15/4/2013; ênfase acrescentada) .
 (...) 
11.		De fato, há distinção tão substancial entre os regimes jurídicos aplicáveis, de per si, aos militares da ativa, da reserva e reformados que não se apresenta razoável pretender igualá-los - pela via da hermenêutica - para efeito de concessão de benefícios. Note-se que, no plano remuneratório, o Supremo Tribunal Federal (STF) tem restringido, inclusive, a eficácia de títulos executivos judiciais quando o titular do direito migra da condição de servidor ativo para a de servidor aposentado. No MS 30.725, por exemplo, o Ministro Gilmar Mendes anotou:
"Nesse sentido, a coisa julgada deveria ser invocada, a princípio, para efeitos de pagamento de vencimentos, o que não significa, necessariamente, que essa proteção jurídica se estenda, desde logo, para o cálculo dos proventos, o qual deve ser analisado caso a caso, sob pena de reconhecer-se a perpetuação de um direito declarado a ponto de alcançar um instituto jurídico diverso: o instituto dos proventos."
12.		Ora, o art. 110 do Estatuto dos Militares tem por evidente propósito compensar os militares da ativa que tenham sua carreira precocemente interrompida por infortúnios associados ao cumprimento do dever. A exceção são as enfermidades referidas no inciso V do art. 108, mas mesmo ali se faz inequívoca a intenção do legislador de favorecer o militar vitimado pela interrupção abrupta da carreira.
13.		Naturalmente, não há que se falar em interrupção da carreira no caso de militares já reformados.
14.		Poder-se-ia até objetar, é verdade, que os militares da reserva, expressamente referidos pela norma, também se encontram, tecnicamente, na situação de inativos. No entanto, insisto, o discrímen entre reserva e reforma é tal que a simples leitura da conceituação dada aos institutos espanca qualquer dúvida a respeito. Eis o que dispõe o art. 3º da Lei 6.880/1980:
"Art. 3° Os membros das Forças Armadas, em razão de sua destinação constitucional, formam uma categoria especial de servidores da Pátria e são denominados militares.
§ 1° Os militares encontram-se em uma das seguintes situações:
a) na ativa:
 (...) 
b) na inatividade:
I - os da reserva remunerada, quando pertençam à reserva das Forças Armadas e percebam remuneração da União, porém sujeitos, ainda, à prestação de serviço na ativa, mediante convocação ou mobilização; e
II - os reformados, quando, tendo passado por uma das situações anteriores estejam dispensados, definitivamente, da prestação de serviço na ativa, mas continuem a perceber remuneração da União."
15.		Nessa mesma linha, saliento que, em sua redação original, o § 1º do art. 110 do Estatuto dirigia-se unicamente aos militares da ativa. Foi a ocorrência de casos reais de incapacidade - envolvendo reservistas convocados - ocasionada por ferimento ou enfermidade contraída em função do efetivo exercício da atividade militar (incisos I e II do art. 108) que motivou o legislador a lhes estender o benefício. Reproduzo a exposição de motivos que fundamentou a alteração:
 (...) 
18.		Relativamente ao segundo ponto mencionado no item 8 deste voto - concessão em cascata do benefício previsto no art. 110 da Lei 6.880/1980 -, a jurisprudência do STJ rejeita a hipótese mesmo que a moléstia incapacitante tenha sido adquirida com o militar ainda na reserva remunerada. Em outras palavras, se já beneficiário da vantagem do art. 50, inciso II, da Lei 6.880/1980 (inatividade com proventos calculados sobre o posto hierárquico imediato) , nem sequer o militar da reserva remunerada acometido de moléstia incapacitante faz jus a nova melhoria de proventos com esteio no art. 110, § 1º, da Lei 6880/1980. Nesse sentido, exemplificativamente, cito como precedente:
"AGRAVO REGIMENTAL NOS EMBARGOS DE DECLARAÇÃO EM RECURSO ESPECIAL. ADMINISTRATIVO. MILITAR DA RESERVA REMUNERADA. SUPERVENIÊNCIA DE INCAPACIDADE TOTAL E DEFINITIVA. REFORMA. CÁLCULO DOS PROVENTOS. SOLDO DO POSTO IMEDIATAMENTE SUPERIOR AO QUE EXERCIA NA ATIVA. 
1. A orientação jurisprudencial desta Corte Superior é no sentido de que o militar da reserva remunerada julgado definitivamente incapaz para qualquer trabalho, como na hipótese de estar acometido de cardiopatia grave, deve ser reformado com proventos correspondentes ao soldo da graduação hierárquica imediata a que possuía na ativa, nos termos do art. 110, § 1º, da Lei nº 6.880/80. 
2. Agravo regimental a que se nega provimento" (AgRg nos EDcl no Recurso Especial 966.142/RJ, Rel. Min. Marco Aurélio Bellizze, Quinta Turma, julgado em 26/2/2013, DJe de 5/3/2013) .
 (...) 
20.		Ressalto, a propósito, que o entendimento aqui externado foi acolhido à unanimidade pelo Plenário desta Corte de Contas por meio do Acórdão 2.225/2019, de 18/9/2019.
7.	No que concerne a Euclides de Souza Mesquita (peça 3) , ele ocupava, na ativa, o posto de 3º Sargento, e foi transferido para a reserva remunerada em 18/2/1994, quando contava com 30 anos, 1 mês, 22 dias de serviço. Em razão disso, os proventos da reserva passaram a ser calculados tendo por referência o posto de 2º Sargento, com fundamento no art. 50, inciso II, da Lei 6.880/1980. O ato em análise foi editado para majorar os proventos calculados com base no posto de 2º Tenente, por ter sido considerado definitivamente incapaz para o serviço ativo das Forças Armadas em face de invalidez permanente decorrente de doença especificada em lei.
8.	Quanto a Joaquim José P Pereira (peça 4) , ele ocupava, na ativa, o posto de Suboficial, e foi transferido para a reserva remunerada em 31/5/1995, quando contava com 30 anos, 2 meses, 6 dias de serviço. Em razão disso, os proventos da reserva passaram a ser calculados tendo por referência o posto de 2º Tenente, com fundamento no art. 50, inciso II, da Lei 6.880/1980. O ato em análise foi editado para majorar os proventos calculados com base no posto de 1º Tenente, por ter sido considerado definitivamente incapaz para o serviço ativo das Forças Armadas em face de invalidez permanente decorrente de doença especificada em lei.
9.	No que concerne a Jeronias Cavalier (peça 5) , ele ocupava, na ativa, o posto de 3º Sargento, e foi transferido para a reserva remunerada em 16/10/2000, quando contava com 30 anos, 1 mês, 13 dias de serviço. Em razão disso, os proventos da reserva passaram a ser calculados tendo por referência o posto de 2º Sargento, com fundamento no art. 50, inciso II, da Lei 6.880/1980. O ato em análise foi editado para majorar os proventos calculados com base no posto de 2º Tenente, por ter sido considerado definitivamente incapaz para o serviço ativo das Forças Armadas em face de invalidez permanente decorrente de doença especificada em lei.
10.	Em relação a Eurico Galdino de Oliveira (peça 6) , ele ocupava, na ativa, o posto de Suboficial, e foi transferido para a reserva remunerada em 30/9/1983, quando contava com 31 anos, 8 meses, 27 dias de serviço. Em razão disso, os proventos da reserva passaram a ser calculados tendo por referência o posto de 2º Tenente, com fundamento no art. 50, inciso II, da Lei 6.880/1980. O ato em análise foi editado para majorar os proventos calculados com base no posto de 1º Tenente, por ter sido considerado definitivamente incapaz para o serviço ativo das Forças Armadas em face de invalidez permanente decorrente de doença especificada em lei.
11.	Quanto a Reni Ferreira Couto (peça 7) , ele ocupava, na ativa, o posto de Suboficial, e foi transferido para a reserva remunerada em 22/5/1980, quando contava com 30 anos, 4 meses, 26 dias de serviço. Em razão disso, os proventos da reserva passaram a ser calculados tendo por referência o posto de 2º Tenente, com fundamento no art. 50, inciso II, da Lei 6.880/1980. O ato em análise foi editado para majorar os proventos calculados com base no posto de 1º Tenente, por ter sido considerado definitivamente incapaz para o serviço ativo das Forças Armadas em face de invalidez permanente decorrente de doença especificada em lei.
12.	No que concerne a Blênio Costa (peça 8) , ele ocupava, na ativa, o posto de Suboficial, e foi transferido para a reserva remunerada em 13/8/1982, quando contava com 34 anos, 4 meses, 10 dias de serviço. Em razão disso, os proventos da reserva passaram a ser calculados tendo por referência o posto de 2º Tenente, com fundamento no art. 50, inciso II, da Lei 6.880/1980. O ato em análise foi editado para majorar os proventos calculados com base no posto de 1º Tenente, por ter sido considerado definitivamente incapaz para o serviço ativo das Forças Armadas em face de invalidez permanente decorrente de doença especificada em lei.
13.	No que concerne a Antônio Paiva (peça 11) , ele ocupava, na ativa, o posto de Capitão Tenente, e foi transferido para a reserva remunerada em 15/05/1980, quando contava com 35 anos, 4 meses de serviço. Em razão disso, os proventos da reserva passaram a ser calculados tendo por referência o posto de Capitão de Corveta, com fundamento no art. 50, inciso II, da Lei 6.880/1980. O ato em análise foi editado para majorar os proventos calculados com base no posto de Capitão de Fragata, por ter sido considerado definitivamente incapaz para o serviço ativo das Forças Armadas em face de invalidez permanente decorrente de doença especificada em lei.
14.	Ante o exposto, este representante do Ministério Público de Contas da União opina por considerar ilegais os atos de reforma de Euclides de Souza Mesquita, Joaquim José P Pereira, Jeronias Cavalier, Eurico Galdino de Oliveira, Reni Ferreira Couto, Blênio Costa e Antônio Paiva (peças 3, 4, 5, 6, 7, 8 e 11) , uma vez que as alterações de reforma em análise alcança militares já reformados e concedem a eles dois postos acima daqueles que ostentavam na atividade, em desacordo com a citada legislação e o paradigmático Acórdão 2225/2019-TCU-Plenário.
15.	Ressalte-se que todos os atos foram enviados ao TCU em 2018, de modo que podem ser apreciados sem a necessidade de prévia oitiva dos interessados, nos termos do Acórdão 587/2011-TCU-Plenário.
16.	Por fim, quanto aos demais atos, acolhemos a proposta apresentada pela Unidade Técnica, de legalidade e registro"
É o relatório.

não há.

Procurador Rodrigo Medeiros de Lima.

ATOS DE REFORMA MILITAR. ALTERAÇÃO COM A ELEVAÇÃO, EM UM GRAU HIERÁRQUICO, DO POSTO DOS PROVENTOS DOS INATIVOS, EM FACE DA SUPERVENIÊNCIA DE INVALIDEZ PERMANENTE DECORRENTE DE DOENÇA ESPECIFICADA EM LEI. AUSÊNCIA DE PREVISÃO LEGAL PARA EXTENSÃO DA VANTAGEM ESTABELECIDA NO ART. 110 DA LEI 6.880/1980 A MILITARES JÁ REFORMADOS. ILEGALIDADE DE SETE ATOS. LEGALIDADE DE TRÊS ATOS. DETERMINAÇÃO. CIÊNCIA.

REFORMA (REFO)

Secretaria de Fiscalização de Pessoal (Sefip).

Em exame, dez atos de reforma emitidos pelo Ministério da Defesa/Comando da Marinha (nove iniciais e um de alteração) .
A Secretaria de Fiscalização de Pessoal (Sefip) , após críticas automatizadas, não identificou irregularidades, propondo a legalidade de todos. 
O Ministério Público de Contas não acompanha a proposta da Sefip para os atos acostados às peças 3, 4, 5, 6, 7, 8 e 11, para os quais propõe a ilegalidade, tendo em vista que a alteração das reformas dos interessados eleva o valor do cálculo dos proventos dos interessados para o grau hierárquico superior, em razão da invalidez superveniente, situação em desacordo com a Lei 6.880/1980.
Pugna, também, que não seja realizada a prévia oitiva dos interessados em razão de que os atos ingressaram há menos de 5 anos neste Tribunal (Acórdão 587/2011-TCU-Plenário) .
Assiste razão ao Parquet. 
Os atos de José Fernandes Magalhães (peça 2) , de Evandro José Bernardo da Silva (peça 9) e de Lourival Almeida (peça 10) devem ser considerados legais e autorizado o registro.
Os demais devem ser considerados ilegais.
Ato acostado à peça 3 - O Sr. Euclides de Souza Mesquita, que ocupou o último posto na ativa como 3º sargento, foi reformado como 2º sargento, conforme ato 32837/2017 (quadro IV - dados da reserva, peça 3, p. 1) , e a presente alteração consigna o cargo de 2º tenente (quadro IX - ficha financeira, peça 3, p. 3) para o cálculo de seus proventos, em razão de invalidez permanente comprovada por termo de inspeção de saúde, homologado em 21/7/2016, "por sofrer de doença aterosclerótica do coração, CIDXI25.1 (cardiopatia grave) ", peça 3, p. 6.
Ato acostado à peça 4 - O Sr. Joaquim José P. Pereira, que ocupou o último posto na ativa como suboficial, foi reformado como 2º tenente, conforme ato 33004/2017 (quadro IV - dados da reserva, peça 4, p. 1) , e a presente alteração consigna o cargo de 1º tenente (quadro IX - ficha financeira, peça 4, p. 3) para o cálculo de seus proventos, em razão de invalidez permanente comprovada por termo de inspeção de saúde, homologado em 1º/6/2016, por ser "portador de insuficiência renal crônica, classe renal IV, CIDX N18.9 (nefropatia grave) ", peça 4, p. 5.
Ato acostado à peça 5 - O Sr. Jeronias Cavalier, que ocupou o último posto na ativa como 3º sargento, foi reformado como 2º sargento, conforme ato 33206/2017 (quadro IV - dados da reserva, peça 5, p. 1) , e a presente alteração consigna o cargo de 2º tenente (quadro IX - ficha financeira, peça 5, p. 3) para o cálculo de seus proventos, em razão de invalidez permanente comprovada por termo de inspeção de saúde, homologado em 26/4/2016, por ser "portador de cardiomiopatia dilatada, CIDX I42.0 (cardiopatia grave) ", peça 5, p. 6.
Ato acostado à peça 6 - O Sr. Eurico Galdino de Oliveira, que ocupou o último posto na ativa como suboficial, foi reformado como 2º tenente, conforme ato 33210/2017 (quadro IV - dados da reserva, peça 6, p. 1) , e a presente alteração consigna o cargo de 1º tenente (quadro IX - ficha financeira, peça 6, p. 3) para o cálculo de seus proventos, em razão de invalidez permanente comprovada por termo de inspeção de saúde, homologado em 25/6/2016, por ser "portador de sequelas de acidente vascular cerebral não especificado como hemorrágico ou isquêmico, CIDX I69.4 (paralisia irreversível e incapacitante) ", peça 6, p. 6.
Ato acostado à peça 7 - O Sr. Reni Ferreira Couto, que ocupou o último posto na ativa como suboficial, foi reformado como 2º tenente, conforme ato 33211/2017 (quadro IV - dados da reserva, peça 7, p. 1) , e a presente alteração consigna o cargo de 1º tenente (quadro IX - ficha financeira, peça 7, p. 3) para o cálculo de seus proventos, em razão de invalidez permanente comprovada por termo de inspeção de saúde, homologado em 16/12/2015, por ser "portador de doença renal em estágio final, CIDX N18.0 (nefropatia grave) ", peça 7, p. 6.
Ato acostado à peça 8 - O Sr. Blênio Costa, que ocupou o último posto na ativa como suboficial, foi reformado como 2º tenente, conforme ato 33218/2017 (quadro IV - dados da reserva, peça 8, p. 1) , e a presente alteração consigna o cargo de 1º tenente (quadro IX - ficha financeira, peça 8, p. 3) para o cálculo de seus proventos, em razão de invalidez permanente comprovada por termo de inspeção de saúde, homologado em 17/3/2016, por ser "portador de doença aterosclerótica do coração, CIDXI25.1 (cardiopatia grave) ", peça 8, p. 6.
Ato acostado à peça 11 - O Sr. Antônio Paiva, que ocupou o último posto na ativa como capitão tenente, foi reformado como capitão de corveta, conforme ato 34008/2017 (quadro IV - dados da reserva, peça 11, p. 1) , e a presente alteração consigna o cargo de capitão de fragata (quadro IX - ficha financeira, peça 11, p. 3) para o cálculo de seus proventos, em razão de invalidez permanente comprovada por termo de inspeção de saúde, homologado em 17/3/2016, por ser "portador de doença de Alzheimer, CIDX F00.9 (alienação mental) ", peça 11, p. 6.
Os atos em exame são inconsistentes com o que dispõe o art. 110, §§ 1º e 2º, da Lei 6.880/1980, o qual concedeu ao militar, apenas da reserva e da ativa, a possibilidade de ser inativado em grau hierárquico superior (no caso de invalidez permanente) :
"Art. 110. O militar da ativa ou da reserva remunerada, julgado incapaz definitivamente por um dos motivos constantes dos incisos I e II do art. 108, será reformado com a remuneração calculada com base no soldo correspondente ao grau hierárquico imediato ao que possuir ou que possuía na ativa, respectivamente. 
§ 1º Aplica-se o disposto neste artigo aos casos previstos nos itens III, IV e V do artigo 108, quando, verificada a incapacidade definitiva, for o militar considerado inválido, isto é, impossibilitado total e permanentemente para qualquer trabalho.
§ 2º Considera-se, para efeito deste artigo, grau hierárquico imediato:
a) o de Primeiro-Tenente, para Guarda-Marinha, Aspirante-a-Oficial e Suboficial ou Subtenente;
b) o de Segundo-Tenente, para Primeiro-Sargento, Segundo-Sargento e Terceiro-Sargento; e
c) o de Terceiro-Sargento, para Cabo e demais praças constantes do Quadro a que se refere o artigo 16" (não grifado no original) .
Acerca dessas situações, de inatividade em posto superior não condizente com o que dispõe o referido art. 110 da Lei 6.880/1980, o Tribunal assim decidiu no Acórdão 2225/2019-TCU-Plenário:
"ATOS DE REFORMA. ALTERAÇÃO DE UMA DAS CONCESSÕES PARA ELEVAÇÃO, EM UM GRAU HIERÁRQUICO, DO POSTO SOBRE O QUAL CALCULADOS OS PROVENTOS DO INATIVO, EM FACE DA SUPERVENIÊNCIA DE INVALIDEZ PERMANENTE DECORRENTE DE DOENÇA ESPECIFICADA EM LEI. MILITAR ANTERIORMENTE REFORMADO COM PROVENTOS JÁ CALCULADOS SOBRE O POSTO HIERÁRQUICO SUPERIOR, POR TEMPO DE SERVIÇO. AUSÊNCIA DE PREVISÃO LEGAL PARA EXTENSÃO DA VANTAGEM ESTABELECIDA NO ART. 110 DA LEI 6.880/1980 A MILITARES JÁ REFORMADOS, BEM COMO PARA O ACRÉSCIMO DE DOIS POSTOS NO CÁLCULO DOS PROVENTOS. NEGATIVA DE REGISTRO. DETERMINAÇÕES. LEGALIDADE E REGISTRO DAS DEMAIS CONCESSÕES."
Portanto, os atos de alteração de reforma dos Srs. Euclides de Souza Mesquita, Joaquim José P. Pereira, Jeronias Cavalier, Eurico Galdino de Oliveira, Reni Ferreira Couto, Blênio Costa e Antônio Paiva devem ser julgados ilegais, enquanto os demais devem ser apreciados pela legalidade.
Diante do exposto, manifesto-me pela aprovação do acórdão que ora submeto à apreciação deste Colegiado.
TCU, Sala das Sessões Ministro Luciano Brandão Alves de Souza, em 31 de março de 2020.
Weder de Oliveira 
Relator